ACORDAO-COMPLETO-2355896

ACÓRDÃO 8255/2020 ATA 26/2020 - SEGUNDA CÂMARA

VISTOS, relatados e discutidos estes autos de Tomada de Contas Especial instaurada pelo Ministério do Turismo (MTur) , em desfavor do Sr. Dilson de Almeida, ex-Prefeito do Município de Desterro - PB, em razão de irregularidades na execução do Convênio 703822/2009, destinado à contratação de shows e serviços de locação de equipamentos para a realização da Festa do João Pedro/2009;
ACORDAM os Ministros do Tribunal de Contas da União, reunidos em Sessão de Segunda Câmara, ante as razões expostas pelo Relator, e com fundamento nos termos dos arts. 1º, inciso I, 16, inciso III, alíneas b e c, da Lei 8.443/1992, c/c os arts. 19 e 23, inciso III, da mesma Lei, e com os arts. 1º, inciso I, 209, inciso III, 210 e 214, inciso III, do Regimento Interno, em:
9.1. julgar irregulares as contas do Sr. Dilson de Almeida, condenando-o ao pagamento da quantia de R$ 280.000,00 (duzentos e oitenta mil reais) , atualizada monetariamente e acrescida dos juros de mora, calculados a partir de 10/9/2009, até a efetiva quitação do débito, fixando-lhe o prazo de 15 (quinze) dias para que comprove, perante o Tribunal, o recolhimento da referida quantia aos cofres do Tesouro Nacional (art. 23, inciso III, alínea "a", da citada Lei, c/c o art. 214, inciso III, alínea "a", do Regimento Interno) , abatendo-se, na oportunidade, as quantia (s) eventualmente ressarcida (s) , na forma da legislação em vigor;
9.2. aplicar ao Sr. Dilson de Almeida a multa prevista no art. 57 da Lei 8.443/1992, no valor de R$ 65.000,00 (sessenta e cinco mil reais) , fixando-lhe o prazo de 15 (quinze) dias, a contar da notificação, para que comprove, perante o Tribunal (art. 214, inciso III, alínea "a", do Regimento Interno) , o recolhimento da dívida ao Tesouro Nacional, atualizada monetariamente desde a data do acórdão até a dos efetivos recolhimentos, se for paga após o vencimento, na forma da legislação em vigor;
	9.3 autorizar desde logo, se requerido, com fundamento no art. 26, da Lei 8.443/1992, c/c o art. 217, do Regimento Interno do TCU, o parcelamento da dívida em até 36 (trinta e seis) parcelas, incidindo sobre cada parcela, corrigida monetariamente, os correspondentes legais, fixando-se o prazo de 15 (quinze) dias, a contar do recebimento da notificação, para comprovar perante o Tribunal o recolhimento da primeira parcela, e de 30 (trinta) dias, a contar da parcela anterior, para comprovar os recolhimentos das demais parcelas, devendo incidir sobre cada valor mensal, atualizado monetariamente, os juros de mora devidos, no caso do débito, na forma prevista na legislação em vigor, alertando a responsável de que a falta de comprovação do recolhimento de qualquer parcela implicará o vencimento antecipado do saldo devedor, nos termos do art. 26, parágrafo único, da Lei 8.443/1992, c/c o art. 217, § 2º, do Regimento Interno deste Tribunal;
	9.4. autorizar, desde logo, a cobrança judicial da dívida, nos termos do art. 28, inciso II, da Lei 8.443/1992, caso não atendidas a notificação;
	9.5 encaminhar cópia do presente Acórdão ao Procurador-Chefe da Procuradoria da República no Estado da Paraíba, nos termos do § 3º do art. 16 da Lei 8.443/1992, c/c o § 7º do art. 209 do Regimento Interno do TCU, para adoção das medidas que entender cabíveis, informando-lhe que o inteiro teor da deliberação pode ser consultado no endereço .

Tomada de Contas Especial instaurada pelo Ministério do Turismo (MTur), em desfavor do Sr. Dilson de Almeida, ex-Prefeito do Município de Desterro  PB, em razão de irregularidades na execução do Convênio 703822/2009, destinado à contratação de shows e serviços de locação de equipamentos para a realização da Festa do João Pedro/2009.

Segunda Câmara

Ministério do Turismo (vinculador); Prefeitura Municipal de Desterro - PB.

3. Interessados/Responsáveis:
3.1. Interessado: Ministério do Turismo (vinculador) (CNPJ 05.457.283/0001-19).
3.2. Responsável: Dilson de Almeida (CPF XXX.284.314-XX).

13.1. Ministros presentes: Ana Arraes (Presidente), Aroldo Cedraz (Relator) e Raimundo Carreiro.
13.2. Ministro-Substituto convocado: Augusto Sherman Cavalcanti.
13.3. Ministros-Substitutos presentes: Marcos Bemquerer Costa e André Luís de Carvalho.

ACORDAO-COMPLETO-2469823

Acórdão 7661/2021 - Segunda Câmara

AROLDO CEDRAZ

Trata-se de Tomada de Contas Especial instaurada pelo Ministério do Turismo (MTur) , em desfavor do Sr. Dilson de Almeida, ex-Prefeito do Município de Desterro - PB, em razão de irregularidades na execução do Convênio 703822/2009, destinado à contratação de shows e serviços de locação de equipamentos para a realização da Festa do João Pedro/2009.
2.	A Secretaria de Controle Externo no Estado do Rio Grande do Sul (Secex-RS) analisou o feito, conforme instrução de Peça 29, que teve anuência do corpo dirigente da unidade (Peças 30 e 31) , abaixo reproduzida como parte deste Relatório:
	"[...] HISTÓRICO
2.	Em primeira instrução do feito, datada de 27/4/2017 (peça 3) , foi proposta diligência ao Ministério do Turismo, para o encaminhamento de documentos que dessem maior suporte à configuração das irregularidades constatadas. A proposta foi acolhida pela Unidade Técnica (peça 4) , e a diligência foi efetivada por intermédio do Ofício 0621/2016-TC/SECEX-RS, de 5/5/2016 (peça 5) . O Ministério do Turismo respondeu com o Ofício 629/2016/AECI/MTur, de 27/5/2016 (peça 7) , encaminhando em anexo a documentação requerida (peças 7 a 9) .
3.	Em segunda instrução do feito, datada de 27/6/2017 (peça 10) , foi proposta a citação do responsável, posto que, embora a execução física tenha sido comprovada, não foi comprovado que o objeto tenha sido executado com os recursos destinados ao convênio. A proposta foi corroborada em despacho do Diretor, de 4/6/2017 (peça 11) , atuando em substituição ao titular desta Unidade Técnica, que ainda ressaltou que não haver evidências que o Município tenha se beneficiado efetivamente dos recursos do convênio, razão pela qual o ente federativo não estava sendo chamado, em solidariedade, à audiência.
4.	Foi encaminhado ofício de citação ao responsável, o Ofício 0584/2017-TCU/SECEX-RS, de 4/7/2017 (peça 13) . Regularmente citado, o responsável solicitou prorrogação de prazo para resposta em 1/8/2017, que foi concedido em despacho de 2/8/2017 (peças 14 a 16) . Sobreveio segundo pedido de concessão adicional de prazo, em 22/8/2017, que foi concedido na mesma data (peças 21 e 22) . Em seguida o responsável ingressou com o terceiro pedido de prorrogação de prazo, em 5/9/2017, que também foi atendido em despacho de 14/9/2017 (peças 23 e 24) . Finalmente o responsável encaminhou, em 15/9/2017, sua defesa, por mensagem eletrônica (peça 25) .
EXAME TÉCNICO
5.	Cabe inicialmente destacar que o responsável, após apresentar suas alegações por meio eletrônico, não apresentou, no prazo de cinco dias, os documentos originais de sua defesa. Tal fato, por si só, poderia ensejar a decretação da revelia do responsável, nos termos do art. 9º, inciso III, da Resolução-TCU 170/2004. A necessidade de apresentação dos originais está disposta expressamente no ofício de citação encaminhado ao responsável (peça 13) .
6.	No entanto, em homenagem ao princípio da formalidade moderada que rege a tramitação de processos neste Tribunal, proceder-se-á à análise das alegações de defesa apresentadas. Para efeito de organização de texto cada tema tratado na defesa será precedido da legenda "DEFESA:", e sua subsequente análise será precedida da legenda "ANÁLISE:".
7.	DEFESA: o responsável inicia sua defesa contestando a primeira irregularidade apontada no ofício citatório, a contratação da empresa Lima Produções Artísticas LTDA por inexigibilidade de licitação. Ele afirma que a empresa detinha contrato de exclusividade para as sete bandas contratadas, no período entre 24/7 a 26/7/2009, quando foi realizado o evento objeto do convênio.
8.	O responsável prossegue afirmando que a legislação civil não estabelece um prazo mínimo para um contrato, podendo ocorrer até por algumas horas. Assim, não considera haver irregularidade nos documentos apresentados para demonstrar a exclusividade. Ainda, que houve mudança no entendimento da forma correta de contratação por inexigibilidade, posto que a decisão do TCU definindo a obrigatoriedade de apresentação de contrato de exclusividade data do final de 2008.
9.	Prosseguindo, o responsável assevera que só a empresa Lima poderia agendar os shows com os artistas que se apresentaram, em cumprimento ao previsto no plano de trabalho aprovado pelo Ministério do Turismo. Aduz que houve pleno cumprimento do previsto no plano de trabalho, o que excluiria má-fé. Apresenta jurisprudência do STJ e do TJ-PE que daria guarida às suas considerações. Citando jurisprudência do TCU, pondera que a contratação de artistas por inexigibilidade, com base em cartas de exclusividade, é uma conduta que o Tribunal não considera como causadora de dano ao Erário, o que afastaria a irregularidade apontada.
10.	ANÁLISE: para comprovar a exclusividade das bandas com a empresa Lima, o responsável apresentou uma série de documentos, intitulados de "cartas de exclusividade", que comprovariam a impossibilidade de realização de licitação para a contratação (peça 8, fl. 77-88) . Ocorre que, de acordo com o Acórdão-TCU-Plenário 96/2008, quando da contratação de artistas consagrados, enquadrados na hipótese de inexigibilidade prevista no art. 25, inciso III, da Lei 8.666/93, devem ser apresentadas cópias dos contratos de exclusividade dos artistas com o empresário contratado, registrados em cartório.
11.	Em alguns dos documentos apresentados as assinaturas estão ilegíveis. Em todos eles não consta a data de emissão do documento e a assinatura do representante da empresa Lima, bem como não há registro em cartório ou reconhecimento da firma dos contratantes. Cabe ressaltar que a forma correta de apresentação dos documentos de exclusividade já havia sido detalhada ao responsável pelo órgão concedente, o Ministério do Turismo (peça 2, fl. 155) . Portanto, não resta comprovada a exclusividade à que o responsável faz alusão, devendo suas alegações de defesa serem rejeitadas em relação a este tópico.
12.	DEFESA: sobre a ausência de comprovação do regular pagamento à empresa contratada, em inobservância ao art. 63 da Lei 4.320/64, o responsável afirma que anexou à sua defesa os cheques que comprovariam o pagamento dos valores.
13.	ANÁLISE: ao gestor de recursos públicos aplica-se a tese jurídica de inversão do ônus da prova, ou seja, cabe ao convenente apresentar documentação hábil para comprovar a escorreita aplicação dos recursos recebidos, sob pena de ser instado à devolução desses recursos. É sob esse prisma que deve ser efetivada a análise das alegações do responsável.
14.	O responsável apresenta, em anexo à sua defesa escrita (peça 25, fl. 2-5) , cópias de cheques que estariam vinculados às Notas Fiscais 197 e 198, ambas de 24/7/2009, relativas aos pagamentos de, respectivamente, R$ 206.000,00 e R$ 43.800,00 à empresa Lima Produções Artísticas LTDA (peça 8, fl. 37 e 40) . As cópias apresentadas estão apenas parcialmente legíveis, o que as torna inábeis como documentos comprobatórios.
15.	O responsável ainda não logrou apresentar outros documentos que pudessem certificar a destinação dos recursos. Não apresentou, por exemplo, extrato da conta bancária do convênio, para evidenciar que os supostos cheques emitidos em favor da empresa Lima foram efetivamente descontados. Tampouco apresentou documentos comprovando o efetivo pagamento, por parte da empresa Lima, aos artistas contratados, o que já havia sido requerido pelo órgão repassador (peça 2, fl. 156) . Portanto, o responsável não se desincumbiu adequadamente de seu dever de comprovar a regular aplicação dos recursos, devendo ter as suas alegações de defesa rejeitadas em relação ao presente tópico.
16.	Cabe acrescentar que é justamente a irregularidade ora sob análise, a falta de comprovação da regular aplicação dos recursos públicos, a geradora do débito que pode lhe ser imputado. Ao contrário de afirmações anteriores do responsável, a contratação de empresa por indevida inexigibilidade de licitação, irregularidade já analisada nesta instrução, apesar de sua gravidade, não acarreta a eventual condenação em débito.
17.	DEFESA: quanto à realização de despesas em data anterior à vigência do convênio, em desacordo com o art. 39, inciso V, da Portaria Interministerial 127/2008, o responsável alega que o convênio foi assinado em 23/6/2009, com publicação em 15/7/2009, tendo vigência até 26/9/2009. Segundo ele, existia previsão orçamentária no orçamento do Município para a contratação prevista, relativa ao evento realizado a partir de 24/7/2009, e o convênio vigorou até o dia 26/9/2009. Assim, conclui que não houve irregularidade, ou seja, que não houve despesa antecipada.
18.	Por fim, o responsável considera ter justificado as irregularidades apontadas, bem como requer que não lhe seja imputado débito pelo Tribunal.
19.	ANÁLISE: o que de fato ocorreu foi a assinatura dos contratos de prestação de serviços 121/2009 e 122/2009 pela Prefeitura Municipal de Desterro, respectivamente com Francinildo Ferreira dos Santos - ME e Lima Produções Artísticas LTDA, no dia 19/6/2009 (peça 8, fl. 7-18) . Como o convênio em análise começou a vigorar em 23/6/2009, constata-se que os citados contratos foram firmados em data anterior à vigência do convênio.
20.	Embora a assinatura dos contratos tenha ocorrido antes do início da vigência do convênio, não houve efetivamente a realização de despesas que antecedessem essa vigência. Portanto, considera-se descaracterizada a irregularidade, acatando-se as alegações de defesa em relação ao presente tópico.
21.	Como estão configuradas nos autos outras irregularidades além daquela que deu origem ao débito, o responsável não faz jus ao benefício previsto no art. 12, § 2º, da Lei 8.443/92, c/c o art. 202, §§ 2º e 6º, do Regimento Interno do TCU, podendo o processo passar, de imediato, à etapa de julgamento das contas, nos termos do art. 202, § 6º, do Regimento Interno do TCU.
22.	Assim, propõe-se a aceitação parcial das alegações de defesa apresentadas pelo responsável, para descaracterizar a irregularidade referente à realização de despesas em data anterior à vigência do convênio, mantendo-se as demais irregularidades apontadas, e o julgamento pela irregularidade das contas, com a condenação em débito pelo valor original de R$ 280.000,00 (duzentos e oitenta mil Reais) , atualizado e acrescido de juros de mora desde o dia 10/9/2009 até a data do efetivo ressarcimento. O valor atualizado do débito alcança, em 25/10/2018, o montante de R$ 642.084,77 (seiscentos e quarenta e dois mil, oitenta e quatro Reais e setenta e sete centavos) , conforme demonstrativo (peça 28) .
23.	Em relação a sanções a serem aplicadas, considera-se razoável, ante as peculiaridades do caso, apenar o responsável com a aplicação de multa de até 100% do valor atualizado do débito, na gradação considerada adequada às condutas praticadas, conforme definido no art. 57 da Lei 8.443/92 c/c o art. 267 do Regimento Interno do TCU.
PROPOSTA DE ENCAMINHAMENTO
24.	Diante do exposto, submetemos os autos à consideração superior, propondo:
a) acatar as alegações de defesa apresentadas pelo responsável, Sr. Dilson de Almeida, CPF XXX.055.648-XX, somente em relação à realização de despesas fora do prazo de vigência do convênio, rejeitando-as em relação às demais irregularidades relacionadas nesta instrução;
b) com fundamento nos arts. 1º, inciso I, 16, inciso III, alíneas "a" e "b", da Lei 8.443/1992 c/c os arts. 19 e 23, inciso III, da mesma Lei, e com arts. 1º, inciso I, 209, incisos I e II, 210 e 214, inciso III, do Regimento Interno do TCU, que sejam julgadas irregulares as contas do Sr. Dilson de Almeida, CPF XXX.055.648-XX, ex-Prefeito do Município de Desterro - PB, e condená-lo ao pagamento da quantia a seguir especificada, com a fixação do prazo de quinze dias, a contar da notificação, para comprovar, perante o Tribunal (art. 214, inciso III, alínea "a", do Regimento Interno do TCU) , o recolhimento da dívida aos cofres do Tesouro Nacional, atualizada monetariamente e acrescida dos juros de mora, calculados a partir das datas discriminadas, até a data do recolhimento, na forma prevista na legislação em vigor.
	VALOR ORIGINAL (R$) 
	DATA DA OCORRÊNCIA

	280.000,00
	10/9/2009

Valor atualizado até 25/10/2018: R$ 642.084,77
c) aplicar ao Sr. Dilson de Almeida, CPF XXX.055.648-XX, a multa prevista no art. 57 da Lei 8.443/1992 c/c o art. 267 do Regimento Interno do TCU, na gradação considerada adequada ao caso, com a fixação do prazo de quinze dias, a contar da notificação, para comprovar, perante o Tribunal (art. 214, inciso III, alínea "a", do Regimento Interno do TCU) , o recolhimento da dívida aos cofres do Tesouro Nacional, atualizada monetariamente desde a data do acórdão até a do efetivo recolhimento, se for paga após o vencimento, na forma da legislação em vigor;
	d) autorizar, desde logo, nos termos do art. 28, inciso II, da Lei 8.443/1992, a cobrança judicial das dívidas, caso não atendida a notificação;
	e) autorizar, desde logo e caso venha a ser requerido pelo responsável, o pagamento das dívidas do Sr. Dilson de Almeida, CPF XXX.055.648-XX, em até trinta e seis parcelas mensais e consecutivas, nos termos do art. 26 da Lei 8.443/1992 c/c o art. 217 do Regimento Interno do TCU, fixando-lhe o prazo de quinze dias, a contar do recebimento da notificação, para comprovar perante o Tribunal o recolhimento da primeira parcela, e de trinta dias, a contar da parcela anterior, para comprovar os recolhimentos das demais parcelas, devendo incidir sobre cada valor mensal, atualizado monetariamente, os juros de mora devidos, na forma prevista na legislação em vigor;
f)  alertar o responsável de que a falta de comprovação do recolhimento de qualquer parcela importará o vencimento antecipado do saldo devedor, nos termos do § 2º do art. 217 do Regimento Interno deste Tribunal;
g) encaminhar cópia da deliberação que vier a ser adotada ao Procurador-Chefe da Procuradoria da República na Paraíba, nos termos do § 3º do art. 16 da Lei 8.443/1992 c/c o § 7º do art. 209 do Regimento Interno do TCU, para adoção das medidas que entender cabíveis, destacando que o inteiro teor da deliberação, incluindo relatório e voto, pode ser consultado no endereço www.tcu.gov.br/acordaos. [...]".
3.	O Ministério Público junto a este Tribunal (MPTCU) , manifesta-se de acordo com o encaminhamento proposto pela unidade instrutiva, em pareceres uniformes (Peças 29-31) , sugerindo apenas correções pontuais.
4.	A primeira delas se refere ao fundamento utilizado no item "b" da proposta de encaminhamento. Como as razões para instauração da presente TCE e para as propostas de julgamento pela irregularidade das contas e condenação em débito advêm da falta de comprovação do liame entre os recursos federais repassados e sua aplicação na execução do objeto do convênio (peça 29, p.3, item 16) , e não da omissão no dever de prestar contas, que efetivamente foram prestadas (peça 2, p.83) , sugere-se-se retirar do item "b" da proposta de encaminhamento (Peça 29, p.4) os seguintes fundamentos: alínea "a", inciso III, art.16 da Lei 8.443/1992 e inciso I, art.209, do Regimento Interno do TCU.
5.	A segunda correção seria em relação ao CPF do responsável condenado, Sr. Dilson de Almeida, no item 24, itens "a", "b", "c" e "e", alterando-o para XXX.284.314-XX, conforme Peça 12."
	
É o Relatório.

não há.

Procurador Rodrigo Medeiros de Lima.

TOMADA DE CONTAS ESPECIAL. MINISTÉRIO DO TURISMO (MTUR). CONVÊNIO. CONTRATAÇÃO DE SHOWS E SERVIÇOS DE LOCAÇÃO DE EQUIPAMENTOS PARA A REALIZAÇÃO DA FESTA "JOÃO PEDRO/2009". NÃO COMPROVAÇÃO DA REGULAR APLICAÇÃO DOS RECURSOS PÚBLICOS. CITAÇÃO. ELEMENTOS APRESENTADOS INSUFICIENTES PARA COMPROVAREM A BOA E REGULAR APLICAÇÃO DOS RECURSOS. CONTAS IRREGULARES. DÉBITO. MULTA. COMUNICAÇÕES.

TOMADA DE CONTAS ESPECIAL (TCE)

Secretaria de Controle Externo de Tomada de Contas Especial (SecexTCE).

Aprecia-se nesta oportunidade Tomada de Contas Especial (TCE) instaurada pelo Ministério do Turismo (MTur) , em desfavor do Sr. Dilson de Almeida, ex-Prefeito do Município de Desterro - PB, em razão de irregularidades na execução do Convênio 703822/2009, destinado à contratação de shows e serviços de locação de equipamentos para a realização da Festa do João Pedro/2009.
2.	No âmbito deste Tribunal, regularmente citado, o responsável, após sucessivas solicitações de prorrogação de prazo, encaminhou sua defesa, por mensagem eletrônica (Peça 25) , sem, contudo, encaminhar, no prazo de cinco dias, os documentos originais de sua defesa. Tal fato, por si só, poderia ensejar a decretação da revelia do responsável, nos termos do art. 9º, inciso III, da Resolução-TCU 170/2004. A necessidade de apresentação dos originais está disposta expressamente no ofício de citação encaminhado ao responsável (Peça 13) .
3.	Entretanto, em homenagem ao princípio do formalismo moderado, a Secex-RS procedeu à análise das alegações de defesa apresentadas que, em apertada síntese, são as que seguem:
	a) a contratação da empresa Lima Produções Artísticas Ltda., por inexigibilidade de licitação, ocorreu em razão de a empresa deter contrato de exclusividade para as sete bandas contratadas, no período entre 24/7 a 26/7/2009, quando foi realizado o evento objeto do convênio;
	b) não considera haver irregularidade nos documentos apresentados para demonstrar a exclusividade. Assegura que houve mudança no entendimento da forma correta de contratação por inexigibilidade, posto que a decisão do TCU definindo a obrigatoriedade de apresentação de contrato de exclusividade data do final de 2008;
	c) só a empresa Lima poderia agendar os shows com os artistas que se apresentaram, em cumprimento ao previsto no plano de trabalho aprovado pelo Ministério do Turismo. Aduz que houve pleno cumprimento do previsto no plano de trabalho, o que excluiria má-fé. Apresenta jurisprudência do STJ e do TJ-PE que daria guarida às suas considerações;
	d) citando jurisprudência do TCU, pondera que a contratação de artistas por inexigibilidade, com base em cartas de exclusividade, é uma conduta que o Tribunal não considera como causadora de dano ao Erário, o que afastaria a irregularidade apontada;
	e) sobre a ausência de comprovação do regular pagamento à empresa contratada, em inobservância ao art. 63 da Lei 4.320/64, afirma que anexou à sua defesa os cheques que comprovariam o pagamento dos valores;
	f) quanto à realização de despesas em data anterior à vigência do convênio, alega que o este foi assinado em 23/6/2009, com publicação em 15/7/2009, tendo vigência até 26/9/2009, que existia previsão no orçamento do Município para a contratação relativa ao evento realizado a partir de 24/7/2009 e que o convênio vigorou até o dia 26/9/2009. Assim, conclui que não houve irregularidade, ou seja, que não houve despesa antecipada.
4.	Na análise das alegações de defesa do responsável, a Secex-RS registra, no que tange à documentação referente à exclusividade das bandas com a empresa Lima, que o Acórdão-TCU-Plenário 96/2008 definiu que, quando da contratação de artistas consagrados, enquadrados na hipótese de inexigibilidade prevista no art. 25, inciso III, da Lei 8.666/93, devem ser apresentadas cópias dos contratos de exclusividade dos artistas com o empresário contratado, registrados em cartório.
5.	Assegura, ainda, que em alguns dos documentos apresentados as assinaturas estão ilegíveis. Em todos eles não consta a data de emissão e a assinatura do representante da empresa Lima, bem como não há registro em cartório ou reconhecimento da firma dos contratantes.
6.	Ressalta que a forma correta de apresentação dos documentos de exclusividade já havia sido detalhada ao responsável pelo Ministério do Turismo (Peça 2, fl. 155) . Portanto, entende não restar comprovada a exclusividade à que o responsável faz alusão, devendo suas alegações de defesa serem rejeitadas em relação a este tópico.
7.	No que tange à comprovação do regular pagamento à empresa contratada, assegura que as cópias de cheques que estariam vinculados às Notas Fiscais 197 e 198, ambas de 24/7/2009, relativas aos pagamentos de, respectivamente, R$ 206.000,00 e R$ 43.800,00, à empresa Lima Produções Artísticas Ltda. (Peça 8, fl. 37 e 40) , estão apenas parcialmente legíveis, o que as torna inábeis como documentos comprobatórios. Além disso, o responsável não logrou apresentar outros documentos que pudessem certificar a destinação dos recursos. Não apresentou, por exemplo, extrato da conta bancária do convênio, para evidenciar que os supostos cheques emitidos em favor da empresa Lima foram efetivamente descontados. Tampouco apresentou documentos comprovando o efetivo pagamento, por parte da empresa Lima, aos artistas contratados, o que já havia sido requerido pelo órgão repassador (Peça 2, fl. 156) . Portanto, rejeita as alegações de defesa em relação ao presente tópico.
8.	Quanto à realização de despesas em data anterior à vigência do convênio, acata as alegações de defesa, por considerar que, embora a assinatura dos contratos tenha ocorrido antes do início da vigência do convênio, não houve efetivamente a realização de despesas que antecedessem essa vigência.
9.	Assim, ante a análise efetivada, propõe a aceitação parcial das alegações de defesa apresentadas pelo responsável, para descaracterizar a irregularidade referente à realização de despesas em data anterior à vigência do convênio, mantendo-se as demais irregularidades apontadas, e o julgamento pela irregularidade das contas, com a condenação em débito pelo valor original de R$ 280.000,00 e aplicação de multa, conforme definido no art. 57 da Lei 8.443/92 c/c o art. 267 do Regimento Interno do TCU.
10.	O Ministério Público junto a este Tribunal, manifesta-se de acordo com a proposta da unidade técnica, apenas sugerindo a alteração de alguns fundamentos e a correção do nº do CPF do responsável.
11.	Em face da análise promovida pela Secex-RS, verifico que os elementos constantes dos autos não permitem concluir pela boa e regular aplicação dos recursos. 
12.	Em realce à instrução da unidade técnica consigno que, a teor do que foi deliberado no Acórdão 936/2019-TCU-Plenário (subitem 9.5.1 e 9.5.2) , aperfeiçoando o entendimento já contido nos Acórdão 1435/2017-TCU-Plenário (subitens 9.2.1 e 9.2.2) e 2.730/2017-9, a existência de instrumentos de procuração, cartas de exclusividade e outros documentos de caráter temporário conferidos a empresas intermediárias, por artistas ou por seus representantes exclusivos, como resultado das tratativas para a realização de eventos custeados com recursos federais, não configura a hipótese de inviabilidade de competição, prevista no art. 25, caput, da Lei 8.666/1993, pois, havendo a possibilidade de competição entre interessados na realização de shows artísticos, a legislação impõe a instauração de processo licitatório, que assegure a igualdade de condições aos interessados em oferecer o serviço e possibilite a contratação da proposta mais vantajosa para a administração.
13.	Entretanto, a irregularidade na contratação não enseja, de pronto, a existência de dano ao Erário, que só se configurará quando houver indícios de inexecução do evento objeto do convênio ou quando não for possível comprovar o nexo de causalidade entre a despesa efetivada e os recursos repassados, o que deve ser apurado em cada caso.
14.	Observo que, na análise deste caso concreto, não restou firmado o nexo entre os recursos repassados pela União e o pagamento efetuado à contratada, pois, não se constatou a validade dos documentos comprobatórios. Como registrou a unidade técnica, as cópias de cheques que estariam vinculados às Notas Fiscais 197 e 198, ambas de 24/7/2009, relativas aos pagamentos de, respectivamente, R$ 206.000,00 e R$ 43.800,00 à empresa Lima Produções Artísticas Ltda. (Peça 8, fl. 37 e 40) , por estarem apenas parcialmente legíveis, impossibilitando a sua validação como comprovante de despesa.
15.	Além disso, o responsável não logrou apresentar outros documentos que pudessem certificar a destinação dos recursos. Não apresentou, por exemplo, extrato da conta bancária do convênio, para aferição de que os supostos cheques emitidos em favor da empresa foram efetivamente descontados. 
16.	Também não foram apresentados documentos comprovando o efetivo pagamento, por parte da empresa Lima, aos artistas contratados, conforme requerido pelo órgão repassador (Peça 2, fl. 156) , que, nesse caso concreto, até poderia ser um elemento capaz de firmar nexo de causalidade entre os recursos recebidos e os dispêndios realizados, ante a ausência de documento hábil a comprovar o pagamento à empresa contratada.
17.	Cabe esclarecer, que o estabelecimento do nexo de causalidade ocorre quando há a comprovação de que os recursos foram pagos aos artistas diretamente ou a seus representantes devidamente habilitados, seja detentor de contrato de exclusividade, portador de instrumento de procuração ou carta de exclusividade. Nesse sentido o Acórdão 1435/2017-TCU-Plenário, referente à consulta respondida por este Tribunal ao Ministério do Turismo.
18.	Assim, a não comprovação da execução financeira do convênio e a ausência do nexo de causalidade dos pagamentos efetuados à empresa Lima Produções Artísticas Ltda. ensejam a irregularidade das contas e imputação de débito ao responsável.
19.	Da mesma forma que a unidade técnica e o MPTCU, acolho as justificativas quanto à realização de despesas em data anterior à vigência do convênio. Entretanto, tal fato não altera o entendimento quanto à não comprovação da boa e regular aplicação dos recursos recebidos do Ministério do Turismo.
20.	Presentes, portanto, todos os fundamentos para julgar irregulares as contas do Sr. Dilson de Almeida, com a imputação de débito no valor apurado nos autos.
21.	Entendo, ainda, adequada a aplicação ao responsável da multa prevista no art. 57 da Lei 8.443/1992, cujo valor fixo em R$ 65.000,00.
22.	Deve ser autorizado desde logo, se requerido, com fundamento no art. 26, da Lei 8.443/1992, c/c o art. 217, do Regimento Interno do TCU, o parcelamento das dívidas em até 36 (trinta e seis) parcelas, incidindo sobre cada parcela, corrigida monetariamente, os correspondentes legais, fixando-se o prazo de 15 (quinze) dias, a contar do recebimento da notificação, para comprovarem perante o Tribunal o recolhimento da primeira parcela, e de 30 (trinta) dias, a contar da parcela anterior, para comprovarem os recolhimentos das demais parcelas, devendo incidir sobre cada valor mensal, atualizado monetariamente, os juros de mora devidos, no caso do débito, na forma prevista na legislação em vigor, alertando os responsáveis de que a falta de comprovação do recolhimento de qualquer parcela implicará o vencimento antecipado do saldo devedor, nos termos do art. 26, parágrafo único, da Lei 8.443/1992, c/c o art. 217, § 2º, do Regimento Interno deste Tribunal.
23.	Por fim, deve ser encaminhada cópia do Acórdão ao Procurador-Chefe da Procuradoria da República no Estado da Paraíba, nos termos do § 3º do art. 16 da Lei 8.443/1992, c/c o § 7º do art. 209 do Regimento Interno do TCU, para adoção das medidas que entender cabíveis, informando-lhes que o inteiro teor da deliberação pode ser consultado no endereço .
	Ante o exposto, acolhendo a proposta da Secex-RS, com os ajustes sugeridos pelo MPTCU, VOTO no sentido de que o Tribunal adote a deliberação que ora submeto à apreciação deste Colegiado.
	TCU, Sala das Sessões Ministro Luciano Brandão Alves de Souza, em
AROLDO CEDRAZ
Relator